ACORDAO-COMPLETO-2435428

ACÓRDÃO 8122/2021 ATA 18/2021 - SEGUNDA CÂMARA

VISTOS, relatados e discutidos estes autos de atos em que se apreciam atos de aposentadoria,
	ACORDAM os Ministros do Tribunal de Contas da União, reunidos em sessão da Segunda Câmara, diante das razões expostas pelo relator, e com fundamento no art. 71, incisos III e IX, da Constituição Federal de 1988, c/c os arts. 1º, inciso V, 39, inciso II, e 45 da Lei 8.443/1992, e ainda com os arts. 260, § 4º, 261, caput e § 1º, e 262, caput e § 2º, do Regimento Interno do TCU, em:
	9.1. considerar legais as aposentadorias de Darlan Alcantara de Padua, Italo Robert Trindade de Carvalho, Jose Americo Garciano da Silva, Jose Antonio de Faria, Jose Fernandes de Medeiros, Maraci de Fatima Malachias, Monica Martins de Melo, Paulo Sergio Spinola e Silvana Querino da Silva, concedendo o registro aos atos correspondentes;
	9.2. considerar ilegal a aposentadoria de Wellington Vinicius de Macedo Carvalho negando o registro ao ato correspondente;
	9.3. dispensar o ressarcimento das quantias indevidamente recebidas de boa-fé (enunciado 106 da súmula da jurisprudência predominante do TCU) ;
	9.4. determinar ao Instituto Chico Mendes de Conservação da Biodiversidade que:
	9.4.1. no prazo de 15 (quinze) dias, faça cessar os pagamentos decorrente do ato ora considerado ilegal, sob pena de responsabilidade solidária da autoridade administrativa omissa, até a emissão de novo ato, livre das irregularidades apontadas, a ser submetido à apreciação do TCU no prazo de 30 (trinta) dias;
	9.4.2. no prazo de 15 (quinze) dias, dê ciência do inteiro teor desta deliberaçãoao interessado cujo ato ora é considerado ilegal, esclarecendo-lhe que o efeito suspensivo proveniente da interposição de recurso não o exime da devolução dos valores percebidos indevidamente após a notificação sobre o presente acórdão, em caso de não provimento do recurso porventura impetrado;
	9.4.3. no prazo de 30 (trinta) dias, informe ao TCU as medidas adotadas, sem prejuízo de encaminhar comprovante sobre a data em que o interessado tomou conhecimento do contido no subitem anterior;
	9.5. dar ciência deste acórdão ao Instituto Chico Mendes de Conservação da Biodiversidade.

Atos de aposentadoria.

Segunda Câmara

3. Interessados/Responsáveis:
3.1. Interessados: Darlan Alcantara de Padua (XXX.980.158-XX); Italo Robert Trindade de Carvalho (XXX.731.131-XX); Jose Americo Garciano da Silva (XXX.886.534-XX); Jose Antonio de Faria (XXX.482.576-XX); Jose Fernandes de Medeiros (XXX.386.574-XX); Maraci de Fatima Malachias (XXX.375.448-XX); Monica Martins de Melo (XXX.345.186-XX); Paulo Sergio Spinola (XXX.204.758-XX); Silvana Querino da Silva (XXX.018.256-XX); Wellington Vinicius de Macedo Carvalho (XXX.663.921-XX).

13.1. Ministros presentes: Raimundo Carreiro (na Presidência), Augusto Nardes e Bruno Dantas (Relator).
13.2. Ministro-Substituto convocado: Marcos Bemquerer Costa.
13.3. Ministro-Substituto presente: André Luís de Carvalho.

BRUNO DANTAS

Por retratar com propriedade as principais ocorrências havidas nestes autos, adoto como relatório o parecer elaborado pelo representante do Ministério Público de Contas, Procurador Júlio Marcelo de Oliveira (peça 15) :
"Trata-se de processo consolidado com dez atos de aposentadoria em favor de servidores do Instituto Chico Mendes de Conservação da Biodiversidade, com pareceres pela legalidade emitidos pelo controle interno e pela Secretaria de Fiscalização de Pessoal.
O servidor Wellington Vinicius de Macedo Carvalho (peça 4) foi inativado por invalidez, no cargo de Técnico Administrativo, com proventos calculados pela paridade e proporcionais ao tempo de serviço, com fundamento na EC 70/2012, in verbis:
Fundamento constitucional/legal da aposentadoria APOS-55 - CF/1988, art. 40, § 1º, inciso I (Redação dada pela EC 41/2003) , c/c a EC 70/2012 - proporcional - Aposentadoria por invalidez permanente com proventos proporcionais ao tempo de contribuição ocorrida após 31/12/2003 para quem ingressou no serviço público até 31/12/2003, cálculo com base na remuneração do cargo efetivo em que se deu a aposentadoria. Vigência: 31/12/2003 a 12/11/2019.
O interessado conta o montante de 34 anos, 4 meses e 16 dias para efeito de aposentadoria, de acordo com os dados constantes do 'Quadro resumo dos tempos de serviço/contribuição'.
Consulta às informações funcionais, via Sigepe, ratifica tratar-se de concessão com proventos proporcionais: 'EC41 40 I 6-A EC70 PROP'.
Os valores proventos, no entanto, não foram proporcionalizados. De acordo com o formulário e-Pessoal, o numerador e o denominador para o cálculo da proporcionalidade são idênticos: 35 anos ou 13.039 dias.
Além disso, o Anexo I - Dados do Ato (peça 13) indica o pagamento da parcela Provento Básico ao interessado em valor idêntico aos dos demais servidores ocupantes do cargo de Técnico Administrativo, inativados com proventos integrais, com fundamento no art. 3º da EC 47/2005 (peças 6, 7 e 11) .
A concessão em favor do servidor deve ser considerada ilegal, tendo em vista que a unidade de origem não observou a norma que fundamenta a aposentadoria e tampouco as diretrizes consubstanciadas no Acórdão 1176/2015-TCU-Plenário, especialmente aquela prevista no item 9.2.4, in verbis:
9.2.4. no cálculo do valor inicial dos proventos relativos à aposentadoria proporcional, o valor resultante do cálculo pela média deve ser previamente confrontado com o limite de remuneração do cargo efetivo previsto no § 5º, do art. 1º, da Lei nº 10.887, de 2004, promovendo-se, posteriormente, a aplicação da fração correspondente, segundo o disposto no art. 62, § 1º, da Orientação Normativa MPS/SPS nº 2, de 31 de março de 2009;
Sobre a matéria, convém rememorar o teor do Enunciado 266 da Súmula de Jurisprudência do Tribunal:
As únicas parcelas que integram os proventos e que são isentas de proporcionalização, no caso de aposentadoria proporcional, são a Gratificação Adicional por Tempo de Serviço, a Vantagem Pessoal dos "Quintos" e a vantagem consignada no art. 193 da Lei nº 8.112/1990.
O ato em apreço foi encaminhado pelo controle interno em 10/8/2020, de modo que não houve o decurso do prazo de cinco anos previsto pelo Supremo Tribunal Federal, no âmbito do RE 636.553, para a apreciação de atos de natureza complexa, por parte do Tribunal de Contas da União.
Ante o exposto, o Ministério Público de Contas manifesta-se pela ilegalidade e recusa de registro da aposentadoria em favor de Wellington Vinicius de Macedo Carvalho (peça 4) e aquiesce à proposta da Secretaria de Fiscalização de Pessoal, quanto aos demais atos de concessão autuados no presente processo."
	É o relatório.

não há

Procurador Júlio Marcelo de Oliveira.

aposentadoria. proporcionalidade incorreta. ilegalidade de um ato. legalidade dos demais. determinação. ciência.

APOSENTADORIA (APOS)

Secretaria de Fiscalização de Integridade de Atos e Pagamentos de Pessoal e de Benefícios Sociais (Sefip).

Cuidam os autos de aposentadorias emitidas pelo Instituto Chico Mendes de Conservação da Biodiversidade.
2.	O Ministério Público de Contas diverge da proposta de legalidade apresentada pela secretaria especializada em relação à aposentadoria de Wellington Vinicius de Macedo Carvalho, por identificar falha na proporção de seus proventos, postulando pela ilegalidade dessa concessão. Quanto aos demais atos, os pareceres convergem no sentido de que sejam considerados legais.
3.	No mérito, acompanho a íntegra do parecer do MPTCU.
4.	De fato, o ato emitido em favor de Wellington Vinicius de Macedo Carvalho informa que se trata de servidor aposentado por invalidez permanente com proventos proporcionais e paridade, com amparo na EC 70/2012.
5.	Ainda de acordo com o ato encaminhado, o interessado acumula 34 anos, 2 meses e 2 dias de tempo de contribuição para fins de aposentadoria. No entanto, conforme bem apontado pelo MPTCU, seus proventos não foram devidamente proporcionalizados à fração de 34/35 avos, o que impõe a chancela de ilegalidade ao ato, com negativa de registro.
6.	Em tempo, deve-se dispensar a devolução das importâncias indevidamente recebidas de boa-fé, nos termos do enunciado 106 da Súmula da jurisprudência predominante do TCU.
7.	Quanto aos demais atos, acompanho os pareceres no sentido de que devem ser considerados legais e registrados.
	Em face do exposto, voto por que o Tribunal adote a deliberação que ora submeto à apreciação deste Colegiado.
	TCU, Sala das Sessões Ministro Luciano Brandão Alves de Souza, em 1 de junho de 2021.
Ministro BRUNO DANTAS
Relator